臺灣彰化地方法院民事判決　九十三年度訴字第八九號
　　原　　　告　乙○○
　　被　　　告　甲○○
　　訴訟代理人　陳鴻飛律師
右當事人間請求清償借款事件，本院於民國九十三年五月二十七日言詞辯論終結，判
決如左：
    主      文
被告應給付原告新台幣壹佰伍拾萬元，及自民國九十一年九月十六日起至清償日止，
按週年利率百分之五計算之利息。
訴訟費用由被告負擔。
本判決於原告以新台幣伍拾萬元供擔保後，得假執行。
    事實及理由
一、本件原告起訴主張：兩造為兄弟關係，原告於民國八十六年六月二十日寄存新台
    幣（下同）一百五十萬元予被告，雙方約定該筆款項之銀行孳息，被告應領取作
    為母親許曾會親生活費之用，待母親百年後被告則須無條件將該筆款項返還予原
    告，並由被告出具切結書為憑，嗣母親於九十一年九月十六日過世，被告迄今仍
    未歸還上開款項，爰依民法第五百九十七條、第六百零二條、第六百零三條之規
    定，請求被告返還之等與，並聲明（除擔保金額外）如主文所示。
二、被告則以：原告主張請求返還寄託物，惟原告必須交付寄託物與被告始有成立寄
    託契約之可能，被告長年居住香港，原告所提出之切結書日期，被告不在國內，
    不可能收受原告所交付之一百五十萬元，又切結書中被告姓名部分均以蓋章代之
    ，並無簽名，非屬真正，原告亦未交付原告之印章予被告用以開戶存款，兩造之
    母親復未曾交付九百萬元予被告寄存銀行，被告之父許寬賓於八十七年一月一日
    去世，兩造之母許曾會親於九十一年九月十六日去世，去世前均與被告同住，因
    彰化縣埤頭鄉○○○段一三之一地號土地，被告無持份，何時出售他人被告不知
    情，更無原告所稱有舅舅、母親、被告協商，並寄存九百餘萬元與被告之情事。
    又兩造父母俱在時，原告明知權狀由父母保管中，原告尚會謊報遺失並向農會借
    貸三百萬元，是原告所指之「切結書」，其真實性亦恐有疑。另由兩造之父所留
    下之文件，亦可知系爭不動產買賣都為兩造之父所經手，包括銀行存款等，均非
    兩造之母在處理，證人所言切結書為兩造之母親交予伊簽字一節應非真實等語置
    辯。並聲明：原告之訴及甲執行之聲請均駁回。
三、經查，原告主張兩造為兄弟關係，原告於八十六年六月二十日寄存一百五十萬元
    予被告，雙方約定該筆款項之銀行孳息，作為母親生活費之用，待母親百年後被
    告須無條件將該筆款項返還予原告等情，固據其提出有被告印章之切結書為證，
    然此經被告予以否認該切結書及其上被告印章之真正，並辯稱：原告或兩造之母
    許曾會親從未寄託任何金錢予伊保管云云。惟查，證人曾文察（即許曾會親之弟
    、兩造之舅舅）於本院審理時到庭證稱：「切結書上見證人為我所簽名、印章為
    我所有，該切結書為兩造之母親找代書寫好後叫我簽名，我簽名時被告印章業已
    蓋妥，所以不知道該印章為何人所蓋。切結書是因為系爭土地賣得一千二百多萬
    元，該土地是兩造之父所遺留，分為三兄弟所共有（長子許正男沒有），只是所
    有權登記為原告之名義。原告在其父在世時，未經其父同意即持該土地向埤頭農
    會信用部貸三百萬元，因原告逾期未支付利息，埤頭農會催討時其父才發現。兩
    造之父於八十六年六月初出售土地以償還該筆貸款，獲得之價款由原告及其二兄
    弟分配，各取得四百餘萬元，原告扣除貸款尚可分得一百五十萬元，但該一百五
    十萬元必須寄存銀行，利息由其母收取，等到父母過世之後再交給原告。價款扣
    除三百多萬元之餘款全部由被告拿到銀行寄存，這是被告與父母商談的結果，因
    實際上出售土地之價款並未分給可分得款項之人，所以我並不知道被告有否將餘
    款寄存銀行。我曾聽過兩造之母親說被告要拿到香港銀行寄存，因為利息比較高
    。我不清楚購買人交付土地價款之方式」、「系爭土地是兩造之母自己決定出售
    ，出售土地及如何分配價款亦是她決定，這是她講給我聽的。兩造之父母是在土
    地出售後才告訴他們兒子，但未告訴要如何分配，她們是打算將錢留著自己使用
    ，等到過世之後剩餘款項再予分配，因原告異議土地他有三分之一之持份，扣除
    貸款金額還可分得一百五十萬元，兩造之母於書立切結書後有告訴被告，這是兩
    造之母告訴我的」等語在卷，而上開證人所述之土地即為彰化縣埤頭鄉○○○段
    一三之一地號土地，該筆土地之應有部分二分之一原為許寬  （兩造之父）、原
    告及許正輝（兩造兄弟之一）三人所有，各人之權利為六分之一，僅均以原告之
    名義登記所有權，嗣該應有部分二之一於八十六年四月七日出賣予許金寬，並於
    同年月十八日移轉登記等情，此有土地登記謄本在卷可稽，亦經證人許正輝、許
    正男到庭證稱：「系爭埤頭鄉○○○段第十三之一地號土地，原為我、父親、原
　　告共三人各有三分之一持份。該筆土地之二分之一原為父親三兄弟（許寬　、許
　　寬裕、許寬立），後我獨資向叔叔許寬立購入六分之一持份；父親另向許寬裕購
　　買六分之一持份，因原告具有自耕農身分，共二分之一持份，均登記在原告名下
　　。
    我知道該筆土地之二分之一持份有出售，是在父親過世後才出售的（後改稱何時
    辦理土地買賣移轉手續其並非十分清楚），價額大約一千多萬元，由母親將錢交
    給被告，由他存入銀行，作為父母的養老金。舅舅有對我說，母親過世前有以電
    話說明如果處理該筆款項，他說母親留有一千四百三十多萬元在老四（即被告）
    那裡，叫被告拿出來分，因大哥許正男之前有拿部分款項去購買房子，原告有拿
    部分款項償還貸款，舅舅有講其中部分要給原告，金額多少舅舅才清楚，剩餘部
    分則由我、被告分。舅舅講這件事時，被告完全知道，被告有對我說他會在三天
    內跟我結清，但他就到香港去了，迄今未處理。系爭土地多年來一直由買受土地
    之人耕種，他們何時辦理土地買賣移轉我並非十分清楚，我知道出售土地之事情
    ，但何時知道土地出售我就記不清」（許正輝）、「我不曉得出售土地及土地價
    款之事。八十三年間，母親與舅舅到我診所跟我說，老三（即許正輝）要求分家
    產，我對舅舅說，六十一年至八十三年間父母均由我供養，我不要財產，如要分
    給我的那部分就分給我妹妹。母親於九十一年過世之後，我有聽過舅舅說，母親
    過世前一周有打電話給他，告訴他她有一千四百多萬元及土地，叫我舅舅於他過
　　世後拿出來分掉，但他沒有說要如何分。土地部分一塊由老三（即許正輝）、老
　　二（即原告）取得，另一塊給我、老四（即被告），但我舅舅要處理土地時，老
　　四稱我沒有份因土地登記載他名下，我父親有叫代書陳清梅、莊素卿書寫文件，
　　該文件載明我擁有土地二分之一權利，但於鎖在保險櫃內時被老四搬走了，至於
　　我母親遺留一千四百多萬元如何分，只有我舅舅清楚」等語無訛，且系爭切結書
　　係兩造之母許曾會親委託證人游素端（即謝瑞英代書事務所之員工）所書寫，復
　　經游素端到庭證述：「該切結書上內容字跡為我所有無誤，應該是我幫委託人寫
　　的，之後再由立切結書及見證者簽名、蓋章，如果他們有到場，我應該會叫他們
　　簽名蓋章以確認，切結書第一行立切結書人處應該是書寫姓名不會用蓋章方式，
　　後面立切結書人欄也會請本人簽名、蓋章，不會僅蓋章而已，我已忘記是何人委
　　託我書寫該切結書。我不認識兩造、兩造之母親。切結書內容究竟為什麼情況，
　　是真是假我也不清楚。縱使土地買賣為我承辦，如再看到買賣雙方當事人我也不
　　會記得」等語屬實。
四、衡酌上開數位證人所述，彰化縣埤頭鄉○○○段十三之一地號土地其中以原告名
　　義登記之應有部分二分之一，係在兩造之父許寬　於八十七年一月一日死亡以前
　　出售予許金寬，價金約為一千二百餘萬元，此筆款項當時並未分配予三名有持份
　　之原告、訴外人許正輝及兩造之父，而出賣土地應有部分之當時兩造父親許寬
    尚在人世，故買賣一事應係兩造之父母所決定，且渠二人有權得以處分該筆土地
    及處理所得之價款無訛，參以兩造之母許曾會親於售地後二個月即於同年六月二
　　十日委託代書事務所人員游素端書寫系爭切結書，並由證人曾文察簽名擔任見證
　　人，再核以切結書所載之內容，可認售地所得價款其二老擬於過世後始分配予各
　　子，在此以前則交由被告保管存入銀行，所得孳息均由母親自行留用，保管期限
　　至母親死亡為止，應非子虛。故縱使被告否認切結書上之印章為其所有，致礙難
　　認定被告確曾於切結書上用印得以此書面拘束被告，惟消費寄託並不以書面行之
　　為成立要件，兩造父母就出售土地及對於價款之處理方式既足堪為上開之認定，
　　則被告即係受其母委託而保管該筆價款之人，又因原告對於系爭應有部分二分之
　　一之土地擁有三分之一之權利，故出賣所得之價款其自應可取得三分之一，而其
　　母就原告可取得之部分，扣除原告積欠銀行之三百萬元貸款後，將剩餘之一百五
　　十萬元經原告同意交由被告寄託保管，故無論被告爾後是否確有將其母所委託保
　　管之款項全數存入銀行中，該寄託行為均有效成立，並以其母之死亡時間為返還
　　之期限等情，洵堪認定。
五、綜上所述，原告確實有經由其母將一百五十萬元之金錢寄託予被告保管，則依民
    法第六零三條之規定，寄託物為金錢時，推定其為消費寄託，故兩造間應有消費
    寄託之法律關係存在，且依同法第六百零二條第一項準用同法第四百七十八條消
    費借貸之規定，受託人應於約定期限屆至時，返還與寄託物種類、品質、數量相
    同之物，查本件兩造之母許曾會親於九十一年九月十六日死亡，此有戶籍謄本在
    卷可稽，則自該日起被告即有返還一百五十萬元消費寄託物予原告之義務，並自
    期限屆滿時起，負遲延責任。從而，原告請求被告給付一百五十萬元及自九十一
    年九月十六日起至清償日止按年息百分之五計算之遲延利息，自屬有據，應予准
    許。
六、假執行之宣告：原告陳明願供擔保，請求宣告假執行，核無不合，茲酌定相當之
    擔保金額，予以准許。
七、結論：本件原告之訴為有理由，依民事訴訟法第七十八條、第三百九十條第二項
    ，判決如主文。
中　　　華　　　民　　　國　　九十三　　年　　　六　　　月　　　十　　　日
                                        民事第二庭
~B法　　　官　黃倩玲
右為正本係照原本作成。
如對本判決上訴，應於判決送達後二十日內向本院提出上訴狀。
中　　　華　　　民　　　國　　九十三　　年　　　六　　　月　　　十四　　日
~B法院書記官　林憲男
